【裁判字號】    88,上訴,1173
【裁判日期】    890110
【裁判案由】    偽造文書
【裁判全文】
臺灣高等法院臺南分院刑事判決                  八十八年度上訴字第一一七三號
    自  訴  人  丙○○
    上  訴  人
    即  被  告  乙○○
    選任辯護人  陳昭雄
右上訴人因偽造文書案件，不服臺灣嘉義地方法院八十七年度自字第七三號，中華民
國八十八年六月二十八日第一審判決，提起上訴，本院判決如左：
      主  文
原判決撤銷。
乙○○無罪。
      理  由
一、自訴意旨略以：乙○○係三商人壽保險股份有限公司（下簡稱三商人壽保險公司
    ）之業務員，為貪圖保險業績，竟未取得自訴人丙○○之同意，基於概括之犯意
    ，先後於八十三年十一月二十四日、同年十二月五日、同年十月二十三日，連續
    於三商人壽保險公司要保書號碼000000000000號、0000000
    00000號、000000000000號要保書上要保人簽名欄偽造丙○○
    之署押後，並連續持以向三商人壽保險公司申請投保人壽保險而加以行使。其中
    000000000000號要保書投保主契約新台幣（下同）一百萬元及重大
    疾病豁免保費附約（本保險於三商人壽保險公司尚未同意承保前主動撤回要保之
    意思表示）、000000000000號要保書投保主契約一百萬元及個人傷
    害保險附約保額二百萬元、000000000000號要保書投保主契約一百
    萬元及個人傷害保險附約保額三百萬元，足以生損害於丙○○及三商人壽保險公
    司；嗣於八十七年六月二十四日為丙○○發覺，而要求乙○○書寫道歉啟事並辦
    理解約。因認被告有犯刑法第二百十條及同法第二百十六條之行使偽造私文書罪
    。
二、訊據上訴人即被告乙○○矢口否認有何右揭偽造文書之不法犯行，辯稱：上述以
    自訴人名義投保之人壽保險均係在自訴人同意下，才由伊代為在要保書上簽名，
    保費實際上均由伊繳納，自訴人所提出之道歉啟事係因伊急於辦理解約，遂依自
    訴人口述書寫的，並非伊貪圖保險業績，冒用自訴人之名義投保等語。
三、經查：
（一）按刑法第二百十條之偽造私文書罪，係以無制作權之人，冒用他人名義而制作
      內容不實之文書為要件。故若偽造人與作成文書名義人雙方通謀而制作虛偽之
普通文書，此項文書所載之意思表示，雖在民法上以無效為原則，究不構成偽
      造文書罪。此有最高法院二十八年上字第三六八九號判例可資參照。
（二）查被告於八十一、十二、四和自訴人之弟蔡君明結婚，婚後和公婆及自訴人丙
      ○○等住在一起（嘉義市王田里育樂新村二六號），到八十四年六月二十六日
      因新購房屋才離開等情，有卷附戶籍謄本可據。嗣因上訴人經營美容院每日忙
      於工作，而蔡君明並無職業，因此時常向上訴人要錢不從則拳打腳踢，上訴人
      因此於八十七年六月間向嘉義地方法院提起八十七年婚字第三一五號離婚之訴
      訟，已判准離婚，有民事判決書在卷可據。而前揭保險契約書被保險人即自訴
      人住所亦載明上揭地址，另保險受益人載為蔡君明或自訴人之配偶蘇玉花等情
      ，有該保險契約書附原審卷足憑（原審卷六十三至七十一頁），查被告果真是
      冒名投保，其為掩飾投保之事，因被告當時經營美容院，因此儘可將要保人地
      址寫在美容院，以防自訴人發現，但被告仍寫上自訴人之地址，而蔡君明、蘇
      玉花為保險受益人，保險事故發生對被告亦無任何利益，復查自訴人自稱於八
      十三年底曾接到保險繳費證明（原審卷一三三頁），足見自訴人早已知情；徵
      之被告於要保書上之地址亦書寫自訴人之地址，可見被告並未掩飾投保之事，
      況查投保該保險契約時，在場人士有被告夫妻與自訴人夫妻以及負責辦理該保
      險之簡余穎在場辦理等情，亦據證人簡余穎於原審審理時結證在卷（原審卷第
      五十五至五十七頁、第一一五頁），且在同一時間被告亦為自訴人之弟即被告
      之夫蔡君明投保人壽險，嗣因被告夫妻感情生變，蔡君明同樣提出告訴，已據
      檢察官以八十八年偵字第二○三一號處分不起訴再議後並經台灣高等法院台南
      分院檢察署駁回在案，有該等處分書，再議駁回書等附本院卷可稽，觀此各情
      相互參酌，足見自訴人指訴被告偷保云云，顯不足採。
（三）又查本件保險費全部由被告繳納，尤其保單號碼000000000000係
      投保時，一次繳清一九四、二八０元之終身意外險，因此退保時可領回一七三
      四九一元。而保單號碼000000000000係按年繳納之意外險已繳納
      九四、六二０元，退保時可領回三六、三０一元（見三商人壽八十八、五、七
      函復嘉義地院之函）。因此退一步言，縱令投保未得自訴人同意，但對於自訴
      人並不發生任何損害，而保險公司只有收益，亦無損害可言。
（四）又被告所稱其係得自訴人同意才由伊代為在要保書上簽名一事，經被告在原審
      法院及本院審理中供述甚詳；並有證人簡余敏於原審法院審理中證稱：「（要
      保書上要保人丙○○的名字是誰簽的？）因保費不是丙○○出的，他授權給乙
      ○○簽的，那天丙○○、蔡君明都有要保，簽了二張保單，因丙○○沒錢繳保
      費，由乙○○繳納費用，就由乙○○簽名，共三份保單。」（原審卷第五十五
      頁）核與被告所述情節相符，堪信屬實。至自訴人指稱若係伊同意投保，理應
      由自訴人自行簽名，故被告所辯顯與常情不符，不可採信等語云云；惟查：依
      目前保險業者之慣行作法，要保人於要保書上簽名後，日後若要辦理質押、給
      付、解約，都應同一筆跡，本案之保險契約既約定由被告繳納保險費，為日後
      辦理解約手續之方便，並防止解約金被自訴人領走，故自始即由被告代其簽名
      ，洵與保險業之作業常情相合，被告所言當可採信。至原判決以證人簡余穎係
      上訴人之上司，因此為自己之業績故意偏護被告，其證言不足採信云云，然查
      八十三年投保時公司所發之業績獎金，若因保單解約不須扣回業績獎金，有該
  保險公司八十八年十月十九日三興字第八八○四三九號函在本院卷足憑，故原
      審判決以證人為自己之業績故意偏護上訴人等語，顯與事實不符。
（五）至自訴人以被告書寫之道歉啟事足證被告有偷保等語，而認被告所辯與事實不
      符。惟查：辦理解約必須有投保人之國民身分證影本始能辦理，而本件被告因
      與蔡君明夫妻感情已產生裂痕，不願繼續繳納保費，因此決定解約領回已繳之
      保險費，其因不甘喪失自己所繳的保險費，因此心裡只想領回伊所繳的錢，致
      未顧及自訴人口述之道歉啟事內容不妥，自己將來有訟累之可能，且被告若未
      按自訴人之意思寫道歉啟事，勢無法取得自訴人身分證影本，而被告供稱該紙
      道歉啟事係因其急於辦理解約，其內容實由自訴人口述、被告書寫等情；業據
      見證人鄭啟連於審理中證明無誤（原審卷第四十三頁、第八十六頁），並為自
      訴人所不否認（原審卷第四十三頁反面）。是以，該紙道歉啟事既係在被告有
      求於自訴人之情況下作成，當不得以其作為認定被告犯罪事實之基礎。復查證
      人甲○○於八十八年十月二十七日在本院之證詞：「當時終止契約時有約定錢
      歸乙○○，但支票必需丙○○才可以兌領，依約定應該交給乙○○，我打電話
      給葉小姐，通知她來領，過了幾天葉小姐的先生蔡君明來說是她太太叫他來的
      ，我就讓他領，支票讓他領走後，我打電話向葉小姐求證，結果葉小姐說她沒
      有叫她先生來領，我才知道被騙了，這支票已兌領了，要丙○○才可以領」。
      「這契約書是乙○○、蔡君明列在一起之原因，她本來寫乙○○，因保單的受
      益人是蔡君明，我就建議葉小姐把蔡君明寫上去」等情觀之，自訴人或及其弟
      蔡君明對於該解約退還之保險費本來即想染指，被告之顧慮並非無因，因此被
      告辯稱其與蔡君明夫妻感情已產生裂痕，不願繼續繳納保費，不甘喪失自己所
      繳的保險而決定解約領回已繳之保險費，致未顧及自訴人口述之道歉啟事內容
      不妥，而按自訴人之意思寫道歉啟事，應與事實相符。
四、綜上所述，被告乙○○所辯無偽造文書罪等詞應可採信，原審未審酌被告代自訴
    人簽名之係經自訴人之授權情事，仍為被告論罪科刑之判決，自有未洽。依上開
    法條規定及判例意旨，原審認事用法，尚有違誤；上訴人執此指摘原判決不當，
    為有理由，自應由本院將原判決予以撤銷改判，另為被告無罪之判決。
五、被告經合法傳喚無正當理由不到庭，爰不待其陳述逕行判決。
據上論斷，應依刑事訴訟法第三百六十九條第一項前段、第三百七十一條、第三百六
十四條、第三百零一條第一項判決如主文。
本案經檢察官王碧霞到庭執行職務。
中      華      民      國    八十九    年       一     月     十     日
  得上訴                             臺灣高等法院臺南分院刑事第四庭
                                         審判長法  官
                                               法  官
                                               法  官
右正本證明與原本無異。
如不服本判決，應於判決送達後十日內，向本院提出上訴狀。
                                        書記官
中      華      民      國    八十九    年       一     月          日


司法院資訊處製作；財團法人民間司法改革基金會備份。
